【裁判字號】    98,訴,1310
【裁判日期】    980923
【裁判案由】    損害賠償
【裁判全文】
臺灣高雄地方法院民事判決              98年度訴字第1310號
原      告  富邦產物保險股份有限公司
法定代理人  丁○○
訴訟代理人  甲○○
被      告  乙○○
法定代理人  丙○○
訴訟代理人  杜寶蓮
上列當事人間損害賠償事件，經本院於民國98年9 月9 日言詞辯
論終結，判決如下：
    主      文
被告應給付原告新臺幣玖拾萬參仟捌佰柒拾柒元，及自民國九十
七年六月二十七日起至清償日止，按週年利率百分之五計算之利
息。
原告其餘之訴駁回。
訴訟費用由被告負擔十分之六，餘由原告負擔。
    事實及理由
壹、程序事項：
    按訴狀送達後，原告不得將原訴變更或追加他訴，但擴張或
    減縮應受判決事項之聲明者，不在此限，民事訴訟法第255
    條第1 項第3 款定有明文。本件原告起訴時，係請求被告給
    付新臺幣（下同）1,506,462 元及自支付命令送達翌日（即
    民國97年7 月19日）起至清償日止按週年利率5%計算之利息
    ；嗣於97年7 月31日到庭時，就本件利息之起算日改自被告
    聲明異議具狀日即97年6 月27日（被告自承係於97年6 月25
    日收受支付命令）起算，核屬擴張應受判決事項之聲明，於
    法並無不合，先予敘明。
貳、實體事項
一、原告主張：被告無駕駛執照，仍於97年4 月27日15時許，騎
    乘車牌號碼739-BJU 號機車（下稱系爭車輛），在行經高雄
    市○鎮區○○路與鎮○○街406 巷5 弄交岔路口處時，因有
    支道車未讓幹道車先行之過失，不慎撞及被害人黃炳盛所騎
    乘之車牌號碼INY-095 號機車，致其傷重不治死亡。系爭車
    輛由伊承保強制汽車責任保險，本件事故發生尚在保險期間
    內，伊已依強制汽車責任保險法及保險契約約定，賠付黃炳
    盛之受益人1,506,462 元（含死亡給付150 萬元及醫療給付
    險6,462 元），爰依強制汽車責任保險法第29條第1 項第5
    款規定，提起本件訴訟。並聲明：(一)被告應給付原告1,506,
    462 元，及自被告聲明異議具狀日起至清償日止，按週年利
    率5%計算之利息。(二)訴訟費用由被告負擔。
二、被告則以：對於伊無照駕駛及原告已賠付黃炳盛之受益人1,
    506,462 元不爭執，惟伊當時沿高雄市○鎮區鎮○路往鎮○
    ○街方向行駛，在已快駛入鎮○○街時，係黃炳盛騎乘機車
    在雙黃線上撞及伊騎乘車輛之車牌，黃炳盛因未戴安全帽，
    倒地頭部受傷不治死亡，其亦與有過失等語資為抗辯。並聲
    明：(一)請求駁回原告之訴。(二)訴訟費用由原告負擔。
三、兩造不爭執事項：
  (一)被告無駕駛執照，於前開時地騎乘系爭車輛與黃炳盛發生碰
    撞，致其受有顱內出血、頭部外傷等傷害，經急救後傷重不
    治死亡，有道路交通事故現場圖、臺灣高雄地方法院檢察署
    相驗屍體證明書、邱外科醫院診斷證明書等為證（見本院卷
    第7頁 、第8頁 、第10頁）。
  (二)系爭車輛由原告承保強制汽車責任保險，本件事故發生尚在
    保險期間內，原告已賠付黃炳盛之受益人1,506,462 元，並
    有強制汽車責任保險請求給付申請書、強制保險給付請求順
    位表、戶籍謄本、汽車險賠款暨電匯同意書等為證（見本院
    卷第9頁 、第11頁至第23頁）。
  (三)被告之刑事責任部分，經臺灣高雄少年法院97年度少護字第
    740 號審理後，認定被告有過失，宣告應予訓誡，並予以假
    日生活輔導，業經本院依職權調取上開少年卷宗，核閱無誤
    。
四、本件爭執事項：
    原告請求被告給付1,506,462元，有無理由？
五、本院之判斷：
  (一)原告主張被告無駕駛執照，仍於上開時日駕駛系爭車輛行經
    前揭路段，並因被告有支道車未讓幹道車先行之過失，不慎
    撞及被害人黃炳盛所騎乘之車號INY-095 號機車，致黃炳盛
    傷重不治死亡等情，業據原告提出與所述相符之交通事故分
    析研判表、道路交通事故現場圖、臺灣高雄地方法院檢察署
    檢察官相驗屍體證明書等件為證（見本院卷第6 頁至第8 頁
    ）；被告對伊無駕駛執照，且於前開時地與黃炳盛發生碰撞
    致其受有前開傷害嗣而不治死亡，以及伊因此經臺灣高雄少
    年法院97年度少護字第740 號審理後，認定為有過失而宣告
    應予訓誡，並予以假日生活輔導等情俱不爭執，並經本院依
    職權調取上開少年卷宗核閱無誤，是原告前開之主張，堪信
    為真實。
  (二)按被保險人有違反道路交通管理處罰條例第21條或第21條之
    1 規定而駕車，致被保險汽車發生汽車交通事故者，保險人
    仍應依本法規定負保險給付之責；但得在給付金額範圍內，
    代位行使請求權人對被保險人之請求權，強制汽車責任保險
    法第29條第1 項第5 款定有明文。次按強制汽車責任保險法
    所稱保險人，指經保險人承保之要保人及經該要保人同意使
    用或管理被保險汽車之人，此同法第9 條第2 項亦有明文。
    又按因故意或過失，不法侵害他人之權利者，負損害賠償責
    任；不法侵害他人致死者，對於支出醫療及增加生活上需要
    之費用或殯葬費之人，亦應負損害賠償責任；被害人對於第
    三人負有法定扶養義務者，加害人對於該第三人亦應負損害
    賠償責任；不法侵害他人致死者，被害人之父、母、子、女
    及配偶，雖非財產上之損害，亦得請求賠償相當之金額，民
    法第184 條第1 項前段、第192 條第1 項、第2 項、第194
    條分別定有明文。經查：
  1.被告於事故發生時為系爭車輛之駕駛人，且係經被保險人同
    意之駕駛人，被告即屬強制汽車責任保險法第9 條第2 項之
    被保險人，而被告未領有駕駛執照騎乘系爭車輛，因違反道
    路交通管理處罰條例第21條之規定而肇事，致被害人黃炳盛
    死亡，被告所駕駛系爭車輛，因向原告投保強制汽車責任保
    險，原告已按強制汽車責任保險法之規定，給付死亡保險金
    150 萬元、醫療費用6,462 元，共計1,506,462 元之保險金
    予黃炳盛之受益人（即黃炳盛之母何碧連及女黃琬勻），有
    原告提出之強制汽車責任保險請求給付申請書、診斷證明書
    、強制保險給付請求順位表、戶籍謄本、繼承人身份證及委
    託書、汽車險理賠款暨電匯同意書等件可稽（見本院卷第6
    頁至第23頁），被告對此復未爭執，是原告主張已依強制汽
    車責任保險法規定理賠上開保險金，堪信為真實。又原告依
    法理賠上開保險金1,506,462 元予黃炳盛之受益人何碧連、
    黃琬勻，故其在上開金額範圍內，代位行使渠等基於侵權行
    為損害賠償之法律關係，向被告請求賠償之權利，既於法相
    符，自屬有據。
  2.惟按損害之發生或擴大，被害人與有過失者，法院得減輕賠
    償金額，或免除之，民法第217 條第1 項定有明文。本件被
    告因前開過失駕駛行為致被害人死亡乙節固如前述，然被告
    與被害人黃炳盛騎乘車輛行駛至肇事之無號誌交岔路口時，
    被告係行駛於支線道，有未禮讓多線道車之黃炳盛先行之過
    失為肇事主因，惟黃炳盛亦有行經無號誌交岔路口未減速慢
    行作隨時停車之準備，以致車頭與被告車尾發生碰撞過失之
    肇事次因，此為高雄市政府交通局車輛行車事故鑑定委員會
    及高雄市車輛行車事故覆議鑑定委員會就系爭車禍所為之鑑
    定在案，有鑑定意見書及覆議意見書各1 份可稽（少護卷第
    29頁至第30頁及第48頁至第49頁），而本院經查閱該少年卷
    所附道路交通事故現場圖、談話紀錄表、照片所示，依當時
    雙方行向、現場狀況，併依道路交通安全規則第50條第1 項
    、第93條第1 項、第102 條第1 項第2 款所定，認該鑑定結
    果應屬無誤而堪採為依據。故本院斟酌被告及黃炳盛行為之
    原因力強弱，認被告就本件損害之發生，應負60% 之過失責
    任，被害人黃炳盛應負40% 過失之責任始屬適當。至於被告
    抗辯被害人黃炳盛尚有未依道路交通安全規則第88條規定配
    戴安全帽，以及騎乘機車在雙黃線上等過失云云，惟被告並
    未舉證以實其說，且依上開道路交通事故現場圖及道路交通
    事故調查報告表(二)（見本院卷第67頁、第69頁）所示亦難以
    確認有被告抗辯之情，故其此部分抗辯尚難採信而不能作被
    告有利之認定。
  3.又前開強制汽車責任保險法第29條第1 項第5 款規定既已明
    文為「代位行使請求權人對被保險人之請求權」，準此，苟
    被害人就車禍之發生與有過失者，加害人亦得對代位行使請
    求權之保險人主張此項抗辯，請求減輕賠償金額或免除之。
    而就本車禍之發生，被害人黃炳盛亦有過失，且其過失，並
    為本件損害發生之共同原因，已析述如前，是被告此部分抗
    辯自屬有據。本院審酌被告就被害人黃炳盛之家屬即其母何
    碧連、女黃琬勻請求賠償調解迄未成立，而其家屬依法得請
    求之喪葬、扶養費、精神慰撫金等數額均為不明，且不宜由
    本院代為主張，慮及被害人家屬將來仍得對被告為除系爭保
    險金外之請求，衡及此部分與代位人即原告間之公平，認以
    原告所得主張求償之金額，按前述被害人黃炳盛與被告過失
    程度比例計算較為公允，則原告得請求被告給付之金額應為
    903,877 元（1,506,462 元x60%=903,877元，小數點以下四
    捨五入），逾此金額部分，即不應准許。
六、綜上所述，原告依強制汽車責任保險法第29條第1 項第5 款
    之規定，請求被告給付903,877 元，及自聲明異議具狀日即
    97年6 月27日起至清償日止，按週年利率5 ％計算之利息，
    為有理由，應予准許；逾此部分之求，為無理由，應予駁回
    。
七、又本件為判決基礎之事證已臻明確，兩造其餘攻擊防禦之方
    法，經本院斟酌後，認均不足以影響本判決之結果，自無逐
    一詳予論駁之必要，併此敘明。
八、據上論結，本件原告之訴為一部有理由，一部無理由，依民
    事訴訟法第79條，判決如主文。
中    華    民    國    98    年    9     月    23    日
                  民事第四庭  審判長法  官  黃宏欽
                                    法  官  楊淑儀
                                    法  官  楊淑珍
正本係照原本作成。
如不服本判決，應於送達後20日內，向本院提出上訴狀並表明上
訴理由，如於本判決宣示後送達前提起上訴者，應於判決送達後
10日內補提上訴理由書（須附繕本）。
中    華    民    國    98    年    9     月    23    日
                                    書記官  吳良美

司法院資訊處製作；財團法人民間司法改革基金會備份。
